臺灣高等法院刑事判決
109年度軍上訴字第8號
上  訴  人  臺灣新竹地方檢察署檢察官
被      告  李韋成


上列上訴人因被告違反陸海空軍刑法等案件，不服臺灣新竹地方
法院109年度軍訴字第1號，中華民國109年3月13日第一審判決（
聲請簡易判決處刑案號：臺灣新竹地方檢察署108年度軍偵字第4
9號），提起上訴，本院判決如下：
    主  文
上訴駁回。
    事  實
一、李韋成於民國107年6月1日入伍（於本案後之109年1月1日退
    伍），於108年12月間，係服役於空軍第二戰術戰鬥機聯隊
    第二基地勤務大隊基勤中隊（駐地：新竹南寮；下稱空軍二
    戰聯隊基勤中隊）「勤支分隊」之志願役上等兵行政兵，鄭
    喬尹則係空軍二戰聯隊基勤中隊「偵消分隊」志願役中士化
    學士，係官階在李韋成之上，但無命令權或職務關係之軍事
    上官。鄭喬尹於108年12月4日上午6時15分許，協助值星官
    實施部隊早點名及任務分配勤務時，發現李韋成因賴床而集
    合未到，經指示其他官兵至位於基勤中隊仁愛樓之寢室喚醒
    李韋成未果，復親至上開寢室要求李韋成儘快起床，李韋成
    仍未確實下床，反覆數次後，鄭喬尹遂出言斥責，李韋成因
    此心生不滿，竟基於對上官施強暴之犯意，持球棒1支（未
    扣案），在仁愛樓前，朝鄭喬尹頭部揮擊一次，經鄭喬尹以
    左手臂抵擋，李韋成仍接續持該球棒朝鄭喬尹揮擊多次，致
    鄭喬尹受有左手肘挫傷之傷害，嗣因鄭喬尹拾起路旁木棍阻
    擋，方未再受有其他傷害。
二、案經鄭喬尹訴由新竹憲兵隊移送臺灣新竹地方檢察署檢察官
    偵查後聲請簡易判決處刑，後由臺灣新竹地方法院改行通常
    程序審理。 
    理  由
一、程序方面：
　㈠審判權歸屬：
　　查被告李韋成於107年6月1日入伍，嗣於檢察官聲請簡易判
    決處刑後之109年1月1日退伍，有被告個人兵籍資料查詢結
    果在卷可稽（見本院卷第33頁），故被告於108年12月4日為
    本案犯行時，仍為現役軍人，其於非戰時犯陸海空軍刑法第
    49條第3項前段之罪（詳下述），雖其現已退伍而喪失現役
    軍人身分，然其所犯係陸海空軍刑法之罪，依據陸海空軍刑
    法第3條之規定，仍應適用陸海空軍刑法之相關規定處罰，
    但程序方面，依據軍事審判法第1條第2項第2款之規定，本
    件應依刑事訴訟法追訴、處罰，普通法院具有審判權。　　
　㈡證據能力：
　　本件認定事實所引用之卷證資料（包含人證、書證，詳下述
    及者），並無證據證明係公務員違背法定程序所取得，與本
    案亦有自然之關連性，公訴人、被告迄至本案言詞辯論終結
    ，均不爭執該等卷證之證據能力或曾提出關於證據能力之聲
    明異議，本院認引為證據為適當，是依刑事訴訟法第159條
    之5等規定，下述認定事實所引用之證據方法均有證據能力
    ，合先敘明。
二、認定事實：
    上開犯罪事實，業據被告於新竹憲兵隊詢問、檢察官偵訊、
    原審及本院審理時均坦承不諱，證人即告訴人鄭喬尹於新竹
    憲兵隊詢問及檢察官偵訊時亦指證明確，證人即空軍二戰聯
    隊所屬士官兵孫有寬（中尉法制官）、詹佳霖（被告直屬班
    長）、朱軍澔（被告學長）、黃其霖（被告學弟）、黃聖亞
    （被告學長）於新竹憲兵隊詢問時證述之事發經過可參，復
    有空軍二戰基勤中隊編制圖、候選名冊、被告之國軍桃園總
    醫院附設醫院民眾診療服務處診斷證明書、告訴人之南門綜
    合醫院乙種診斷證明書、國軍新竹地區醫院附設民眾診療服
    務處診斷證明書（見偵卷第33、48頁）及球棒照片在卷可稽
    ，足徵被告之任意性自白與事實相符，堪以採信。是本案事
    證明確，被告犯行洵堪認定，應依法論科。 
三、論罪：
  ㈠按陸海空軍刑法所稱長官，謂有命令權或職務在上之軍官、
    士官；所稱上官，謂前項以外，而官階在上之軍官、士官，
    該法第8條定有明文。又同法第49條第1項及第3項前段遂分
    別針對於非戰時，對「長官」及對「上官」施強暴、脅迫或
    恐嚇，異其罪刑而有明顯輕重之別（前者為1年以上7年以下
    有期徒刑，後者為3年以下有期徒刑、拘役或新臺幣30萬元
    以下罰金）。
　㈡依據卷附空軍二戰基勤中隊編制圖，被告所屬「勤支分隊」
    與告訴人所屬「偵消分隊」，乃該中隊轄下平行之兩分隊，
    彼此並無上下隸屬關係，但告訴人確實官階在被告之上，且
    雖告訴人當日係承值星官李寶櫻士官長之命前去察看被告為
    何未起床（詳本院卷第69頁軍方陳述意見狀），但告訴人依
    然僅穿著一般空軍藍色工作服，胸口有「中士鄭喬尹」之標
    誌（見偵卷第30頁背面被告詢問筆錄），是被告持球棒攻擊
    告訴人時，當然對告訴人官階在其之上有所認知，卻仍決意
    以此方式施以強暴，有對「上官」施強暴之主觀犯意甚明，
    然依當時情境（被告睡覺賴床、屢叫不醒、集合未到）、告
    訴人身著上開服儀等卷證，尚無從證明被告對於告訴人是否
    獲得值星官全權責付任務而移轉指揮權（參請上卷第4頁軍
    方聲請上訴狀）有所認知，告訴人是否因此對被告有一次性
    或暫時性命令指揮權而核屬「長官」，尚無從認定被告主觀
    上知悉卻仍故意對其施以強暴，檢察官對此亦未積極舉證說
    服本院，是即便軍方主張之客觀事實如此，基於「不知所犯
    從其所知」、「所犯重於所知，從其所知」之法理及「罪疑
    有利於被告」之證據法則，仍應認被告僅係故意攻擊告訴人
    而對官階在上之「上官」施以強暴。
　㈢是依據上開認定，核被告所為，係犯陸海空軍刑法第49條第3
    項前段之對上官施強暴罪。被告持球棒先後多次朝告訴人揮
    擊之數行為，係於密切接近之時間、同一地點所為，且侵害
    同一法益，各行為之獨立性極為薄弱，依一般社會健全觀念
    ，難以強行分開，在法律評價上，應視為數個舉動之接續實
    行，應論以接續犯之一罪已足。
　㈣不另為不受理諭知：
    檢察官認被告所為同時涉犯刑法第277條第1項之傷害罪嫌，
    然查，刑法第277條第1項之傷害罪，依同法第287條前段規
    定，須告訴乃論。茲因被告業與告訴人達成和解，告訴人已
    於109年1月3日具狀撤回告訴，此有空軍司令部修復式程序
    修復會議協議書、撤回告訴狀在卷可稽（見偵卷第60、62頁
    ），本院就此部分本應為不受理之諭知，惟此部分與前揭論
    罪科刑之部分具有想像競合之裁判上一罪關係，爰不另為不
    受理之諭知，附此敘明。 　
四、駁回上訴之理由：
　㈠原審基於相同之認定，以被告罪證明確，適用軍事審判法第1
    條第2項第2款、刑事訴訟法第273條之1、第299條第1項前段
    、陸海空軍刑法第49條第3項前段、刑法第41條第1項前段等
    規定，審酌被告僅因細故即對上官施暴，不僅損及部隊團結
    、領導威信，但被告素行尚佳，犯後坦認犯行，且業與告訴
    人達成和解賠償損害，告訴人已表示不願追究之意（詳前三
    、㈣所述），足見被告犯後已積極彌補過錯，態度良好，復
    考量被告年紀尚輕，因一時衝動而犯罪，暨其高職肄業之智
    識程度、家庭經濟狀況普通之生活狀況等一切情狀，量處拘
    役59日，如易科罰金，以新臺幣1千元折算1日。且斟酌被告
    前未曾因故意犯罪受有期徒刑以上刑之宣告，念其年輕氣盛
    ，一時衝動，致罹刑典，犯後始終坦承犯行，且業與告訴人
    達成和解賠償損害，足認被告已有悔意，經此偵審程序與科
    刑之教訓後，當應知所警惕，信無再犯之虞，上開宣告刑以
    暫不執行為適當，爰依刑法第74條第1項第1款規定，併予宣
    告緩刑2年。另交代被告犯案所用球棒，若予宣告沒收，欠
    缺刑法上之重要性，故不予宣告沒收。經核原審認事用法並
    無違誤，量刑及給予被告緩刑宣告亦為妥適，並無裁量違法
    或不當濫用裁量權之情事。
　㈡檢察官依軍方請求提起上訴，援引相關另案判決，認上開刑
    度及給予被告緩刑，懲罰過輕，將導致軍中服從觀念蕩然無
    存，嚴重損及軍紀，不符合罪刑相當原則等語。
  ㈢然查，本案被告該當之罪名為陸海空軍刑法第49條第3項前段
    之對上官施強暴罪，而非軍方請求上訴時主張之同條第1項
    對長官施強暴罪，本院已詳述理由如前，原判決與本院之認
    定相同，兩罪各有其輕重不同之法定刑，則檢察官所引關於
    犯強暴長官罪之另案，自不能比附援引於本案，又其他犯恐
    嚇上官罪之案件，法院參酌該案告訴人具狀表明不願意宥恕
    被告之意見而量處有期徒刑3月（見本院卷第35至37頁判決
    ），與本案量刑基礎事實及告訴人之意見截然不同，另有犯
    侮辱上官罪之案件，法院量處拘役30日（見本院卷第39至48
    頁），較之本案發生實害而量處拘役59日，已有刑度輕重之
    別，終究本案告訴人自承當時情緒上來了，有先對被告嗆「
    出來單挑」並口出髒話（見本院卷第66頁、偵卷第19頁筆錄
    ），被告因而心生不滿動手攻擊告訴人，雖犯上事證明確，
    但仍屬事出有因，自應整體觀察其事發經過之完整脈絡而為
    論斷，且參以卷附空軍司令部修復式程序修復會議協議書，
    被告事發後已公開道歉、賠償告訴人一定金額並自願退伍，
    以彌補其所為，軍方日後亦可以本案作為部隊宣教案例，並
    無檢察官所謂犯上者代價過輕、軍隊紀律無從回復等情，何
    況軍方近年來亦積極推行「防止幹部失當行為（例如謾罵他
    人尊長）」等健全合理管教之改革方案，以求貫徹軍紀之外
    ，更符合人權保障，則軍方本應更細膩求取此間之平衡，將
    來以本案進行宣教，亦不應例外。
　㈣從而，本院審酌上開各情後，認原審之量刑及給予被告緩刑
    宣告之自新機會，尚非過輕、不當而違反罪刑相當原則，檢
    察官之上訴為無理由，應予駁回。
據上論斷，應依刑事訴訟法第368條，判決如主文。
本案經檢察官陳郁仁提起公訴，檢察官劉得為提起上訴，檢察官
蔡名堯到庭執行職務。
中　　華　　民　　國　　109 　年　　7 　　月　　14　　日
                    刑事第八庭  審判長法  官  陳世宗 
                                      法  官  周明鴻
                                      法  官  吳勇毅 
以上正本證明與原本無異。
檢察官如不服本判決，應於收受送達後20日內向本院提出上訴書
狀，其未敘述上訴之理由者並得於提起上訴後20日內向本院補提
理由書（均須按他造當事人之人數附繕本）「切勿逕送上級法院
」。
                                      書記官  許家慧
中　　華　　民　　國　　109 　年　　7 　　月　　14　　日